臺灣臺中地方法院民事判決
111年度訴字第20號
原      告  朱松龍  
訴訟代理人  盧永盛律師
複 代理 人  陳泓宇律師
視 同原 告  朱松輝  
            朱瑞宗  
被      告  台灣松東機械有限公司

法定代理人  朱松柏  
訴訟代理人  沈崇廉律師
            馬峰律師
被      告  李訓梁  
上列當事人間請求出資額移轉登記等事件，本院於民國111年9月
5日言詞辯論終結，判決如下：
    主      文
原告之訴駁回。
訴訟費用由原告朱松龍負擔。
    事實及理由
壹、程序事項
一、本件原告朱松龍（下稱朱松龍）起訴時，原以台灣松東機械
    有限公司（下稱松東公司）為被告，依公司法第101條第1項
    、第103條第1項及民法第1148條第1項規定，聲明求為判決
    命松東公司應將朱松龍、視同原告朱松輝及朱瑞宗（下稱朱
    松輝等2人）、訴外人即松東公司法定代理人朱松柏（下稱
    朱松柏；與朱松龍、朱松輝等2人合稱朱松龍等4人）為股東
    、出資額為100萬元等事項記載於章程及股東名簿，並向主
    管機關辦理變更登記（見本院卷第13、15至16頁）。嗣於訴
    訟進行中，追加李訓梁（下稱李訓梁）為被告，依民法第18
    4條第1項前段、後段、第179條、第1148條第1項規定，請求
    李訓梁應將系爭出資額回復為朱松龍等4人所有（見本院卷
    第119、164至166、181頁），核與民事訴訟法第255條第1項
    第2款規定相符，應予准許。又朱松龍改易對松東公司請求
    之聲明為松東公司應將「朱松龍、朱松輝、朱瑞宗、朱松柏
    所有台灣松東機械有限公司100萬出資額」之事項，記載於
    章程及股東名簿上，並向主管機關辦理變更登記（見本院卷
    第181頁），僅屬更正法律上之陳述，不涉及訴之變更或追
    加，亦予敘明。
二、朱松輝等2人經合法通知，未於言詞辯論期日到場，核無民
    事訴訟法第386條各款所列情形，爰依被告之聲請，由其等
    一造辯論而為判決。
貳、實體事項
一、原告主張：
　㈠朱松龍：訴外人朱來原為松東公司之股東，於民國81年間松
    東公司增資後，對松東公司有系爭出資額存在。詎李訓梁、
    朱松柏竟於88年10月20日朱來死亡前，盜蓋朱來印章而偽造
    朱來同意移轉系爭出資額予李訓梁之股東同意書（下稱系爭
    股東同意書），並持以向主管機關辦理公司變更登記，故意
    以背於善良風俗之方法，不法侵害朱來所有之系爭出資額，
    且無法律上原因而受有系爭出資額之利益，致朱來受有喪失
    系爭出資額之損害。且松東公司於108年4月30日變更章程時
    ，係記載李訓梁對松東公司之出資額為235萬元，其中100萬
    元即為系爭出資額，然李訓梁明知系爭股東同意書並非真正
    ，仍於同日簽署股東同意書而同意上開變更章程內容，係再
    次故意不法侵害朱來之繼承人對系爭出資額之權利。伊與朱
    松輝等2人、朱松柏為朱來之全體繼承人，得請求李訓梁返
    還系爭出資額。松東公司並應變更章程及股東名簿，暨辦理
    股東及出資額變更登記等情。爰依民法第184條第1項前段、
    後段、第179條、第1148條第1項及公司法第101條第1項、第
    103條第1項規定，提起本件訴訟，並聲明：㈠李訓梁應將系
    爭出資額回復為朱松龍等4人所有；㈡松東公司應將「朱松龍
    、朱松輝、朱瑞宗、朱松柏所有台灣松東機械有限公司100
    萬出資額」之事項，記載於章程及股東名簿上，並向主管機
    關辦理變更登記。
　㈡朱松輝等2人則未於言詞辯論期日到場，亦未提出書狀作何聲
    明或陳述。
二、被告則以下詞置辯，並均聲明：原告之訴駁回。
　㈠松東公司：伊為朱松柏與李訓梁合資設立，朱來自始即為借
    名登記股東。而系爭股東同意書於朱來生前即經朱來自行或
    授權他人捺印而做成，系爭出資額已經合法轉讓予李訓梁，
    非朱來遺產。又原告於89年間辦理朱來遺產稅相關證明時，
    即知朱來名義上有系爭出資額之遺產，則原告迄至110年11
    月23日始提起本件訴訟，無論其請求權為何，均已罹於時效
    等語。
　㈡李訓梁：松東公司為朱松柏與伊合資設立，因依斯時公司法
    規定，有限公司須有5名股東，故伊將伊之出資額10萬元借
    名登記在朱來名下；嗣松東公司於81年間欲增資，伊亦委託
    朱松柏徵得朱來同意，將上開出資額增至100萬元（即系爭
    出資額），並以伊於松東公司內未分配盈餘為增資款。後伊
    於88年9月底，因悉朱來身體狀況不佳，遂委託朱松柏向朱
    來處理回復系爭出資額事宜。系爭出資額原即為伊所有，朱
    來嗣亦同意回復登記予伊。另原告請求權已罹於時效等語。
三、兩造不爭執之事實（見本院卷第166至167、390頁）：
  ㈠松東公司於75年3月7日經核准設立登記，斯時章程所載發起
    人為李訓梁、朱來、朱松柏、訴外人魯修瑛、陳三桃，出資
    額均各為10萬元。嗣於81年7月20日辦理增資，增資後李訓
    梁、朱來、朱松柏、魯修瑛、陳三桃之出資額均各增為100
    萬元（朱來所持松東公司出資額100萬元即系爭出資額），
    於同年月27日辦理公司變更登記。
  ㈡松東公司於88年11月1日，持日期載為「中華民國八十八年十
    月廿日」之股東同意書（即系爭股東同意書），向主管機關
    申請辦理修正章程及股東出資轉讓變更登記。系爭股東同意
    書記載「茲同意本公司原股東朱來出資額新台幣壹佰萬元讓
    由李訓梁承受，…陳三桃出資額新台幣參拾伍萬元讓由李訓
    梁承受，…」。經主管機關於同年月30日辦理變更登記，變
    更登記後李訓梁對松東公司之出資額經登記為235萬元。
  ㈢系爭股東同意書上蓋印之「朱來」印文為真正。
  ㈣松東公司於108年4月30日經全體股東同意修正章程，李訓梁
    並有在股東同意書上簽名。該次修正後章程所載各股東出資
    額，與88年11月30日辦理公司變更登記時之各股東出資額相
    同。
  ㈤朱來於88年10月20日死亡，朱松龍等4人與訴外人朱賴賢為朱
    來之全體繼承人，於89年1月24日向財政部中區國稅局申報
    朱來之遺產稅。斯時遺產總額明細表所載朱來遺產包括系爭
    出資額。
  ㈥朱賴賢於109年10月30日死亡，其全體繼承人為朱松龍等4人
    。
四、本院得心證之理由：
　㈠按消滅時效，自請求權可行使時起算；時效完成後，債務人
    得拒絕給付；請求權，因15年間不行使而消滅。但法律所定
    期間較短者，依其規定；因侵權行為所生之損害賠償請求權
    ，自請求權人知有損害及賠償義務人時起，2年間不行使而
    消滅，自有侵權行為時起，逾10年者亦同；民法第128條前
    段、第144條第1項、第125條、第197條第1項各有明文。又
    民法第128條所謂請求權可行使時，係指行使請求權在法律
    上無障礙時而言，請求權人因疾病或其他事實上障礙，不能
    行使請求權者，時效之進行不因此而受影響，權利人主觀上
    不知已可行使權利，為事實上之障礙，非屬法律障礙（最高
    法院111年度台上字第151號判決意旨參照）。
　㈡查朱松龍以李訓梁、朱松柏於88年10月20日朱來死亡前，盜
    蓋朱來印章而偽造系爭股東同意書，並持以向主管機關辦理
    公司變更登記為由，依民法第184條第1項前段、後段、第17
    9條、第1148條第1項規定，請求李訓梁應回復系爭出資額予
    朱松龍等4人，另依公司法第101條第1項、第103條第1項及
    民法第1148條第1項規定，請求松東公司應變更章程及股東
    名簿暨辦理股東及出資額變更登記，堪認朱松龍主張之上開
    請求權於88年間即發生，且朱來或朱來之繼承人於斯時即可
    對李訓梁或松東公司行使該請求權。準此，縱令朱松龍所述
    屬實，其遲至110年11月23日始對松東公司提起本件訴訟（
    見本院卷第8頁），並於111年3月30日方追加李訓梁為被告
    而為本件請求（見本院卷第119頁），其對松東公司之前揭
    請求權，已罹於15年消滅時效；對李訓梁之上述侵權行為損
    害賠償及不當得利返還請求權，亦各罹於10年、15年消滅時
    效，則被告為時效抗辯並拒絕給付，核屬有據。
　㈢朱松龍雖又主張：松東公司於108年4月30日變更章程時，係
    記載李訓梁對松東公司之出資額為235萬元，其中100萬元即
    為系爭出資額，然李訓梁明知系爭股東同意書並非真正，仍
    於同日簽署股東同意書而同意上開變更章程內容，係再次故
    意不法侵害朱來之繼承人對系爭出資額之權利云云。惟查，
    松東公司於88年10月30日辦理公司變更登記，變更登記後章
    程及公司登記表所載李訓梁對松東公司之出資額即為235萬
    元。而松東公司於108年4月30日經全體股東同意修正章程，
    該次修正後章程所載各股東出資額與88年11月30日辦理公司
    變更登記時之各股東出資額相同，已如前述，且經本院調取
    松東公司變更登記卷核閱無誤，顯見松東公司於108年4月30
    日並未就章程有關股東出資額之部分進行變更或修正，要無
    從認李訓梁於是日在股東同意書上簽名，即係再次同意系爭
    股東同意書所載變更章程之內容。再者，朱松龍所指李訓梁
    於88年間盜蓋朱來印章而偽造系爭股東同意書，並持以向主
    管機關辦理公司變更登記云云縱令為真，該侵害行為於88年
    間即屬終了，損害或不當得利結果亦於斯時即發生，其後僅
    屬侵害狀態之繼續，尤難以李訓梁嗣於此基礎上續為其他法
    律行為或交易，即遽謂係再次侵害朱來繼承人之權利。是朱
    松龍執此主張其仍得請求李訓梁返還系爭出資額及請求松東
    公司辦理股東及出資額變更登記，容乏所據。
　㈣至朱松龍援引最高法院110年度台上字第1414號判決所持見解
    ，並主張其於111年1月間始悉李訓梁之侵權行為，對李訓梁
    之侵權行為損害賠償請求權尚未罹於時效云云（見本院卷第
    123至124頁）。惟民法第197條第1項後段所定10年時效，並
    不以請求權人知有損害及賠償義務人為起算時效之前提。而
    上開判決旨在闡釋同項前段所定2年時效期間之意涵，與同
    項後段所定10年時效期間之計算無關。是朱松龍所陳前詞，
    無可採取。
五、從而，原告依民法第184條第1項前段、後段、第179條、第1
    148條第1項及公司法第101條第1項、第103條第1項規定，請
    求李訓梁應將系爭出資額回復為朱松龍等4人所有；松東公
    司應將「朱松龍、朱松輝、朱瑞宗、朱松柏所有台灣松東機
    械有限公司100萬出資額」之事項，記載於章程及股東名簿
    上，並向主管機關辦理變更登記，為無理由，應予駁回。
六、本件事證已臻明確，兩造其餘攻擊防禦方法及所提證據，經
    本院審酌後，認於判決結果均不生影響，爰不一一予以論駁
    贅述。
七、據上論結，原告之訴為無理由，依民事訴訟法第385條第1項
    前段、第78條、第56條之1第5項，判決如主文。
中　　華　　民　　國　　111 　年　　9 　　月　　30　　日
                  民事第二庭  法  官  李佳芳
正本係照原本作成。
如對本判決上訴，須於判決送達後20日內向本院提出上訴狀。如
委任律師提起上訴者，應一併繳納上訴審裁判費。
中　　華　　民　　國　　111 　年　　10　　月　　3 　　日
                                書記官  蔡柏倫